臺灣臺南地方法院民事判決
109年度訴字第755號
原      告  吳建德  

訴訟代理人  何建宏律師
            鄭鴻威律師
被      告  張振看  

            張振本  

上  一  人
訴訟代理人  黃燦堂律師
被      告  張根瑚  


            張根齊  

            張君華  

上列當事人間請求分割共有物事件，本院於民國109年12月9日言
詞辯論終結，判決如下：
    主  文
兩造共有坐落臺南市○○區○○段○○○地號土地，准予分割如附圖所
示：編號Ａ部分面積492平方公尺土地，分歸原告取得；編號Ｂ部
分面積612平方公尺土地，分歸被告張振看取得；編號Ｃ部分面積
306平方公尺土地，分歸被告張振本取得；編號Ｄ部分面積306平
方公尺土地，分歸被告張根瑚、張根齊、張君華按應有部分比例
保持分別共有；編號Ｅ部分面積399平方公尺土地，分歸兩造按應
有部分比例保持共有。
訴訟費用由兩造依附表所示之比例負擔。
    事實及理由
壹、程序事項
    本件被告張振本、張根瑚、張君華經合法通知，被告張根瑚
    、張君華於歷次言詞辯論期日均未到場，被告張振本未於最
    後言詞辯論期日到場，核無民事訴訟法第386條所列各款情
    形，爰依原告之聲請，由其一造辯論而為判決。
貳、實體事項
一、原告起訴主張：
  ㈠訴之聲明：如主文第1項所示。
  ㈡臺南市○○區○○段000地號土地（下稱系爭土地）為兩造所共有
    ，應有部分如附表所示，面積2115平方公尺，使用地類別為
    乙種建築用地，且無不分割之約定或依其使用目的不能分割
    之情事，原告依民法第823條第1項本文規定，自得請求分割
    系爭土地。考量系爭土地上有門牌號碼臺南市○○區○○里○○00
    0號之未保存登記房屋（下稱系爭房屋），現由被告張振看
    居住使用，其餘部分則種植草木及鋪設水泥路面之通道，及
    被告間為兄弟、伯姪關係，且系爭土地北側緊臨唯一通路即
    「南36」道路等情，提出如附圖所示之分割方案，且依建築
    技術規則建築設計施工編第2條第1項第4款、第3之1條規定
    ，私設通路寬度應為6公尺，並應設置迴車道，故如附圖所
    示編號Ｅ部分由兩造保持分別共有，作為私設通路，可供系
    爭土地將來興建之建築物進出連接「南36」道路使用。
二、被告方面： 
　㈠被告張根瑚、張君華經合法通知，均未於言詞辯論期日到場
    ，亦未提出書狀作何聲明或陳述。
　㈡被告張振看、張振本則以下列情詞資為抗辯：
    系爭土地應依本院卷第149頁之分割方案，編號A部分分歸原
    告，編號B部分由被告保持共有，因為祖先這樣分配，沒有
    路頭、路尾問題，且全體共有人均可通行至北側12米鄉道，
    較為公平。系爭房屋所有權人為被告張振本，現由被告張振
    看居住使用，該房屋坐落在編號B部分，較妥適。
　㈣被告張根齊則以下列情詞資為抗辯：
    伊與被告張根瑚、張君華意見一致，渠等欲分割系爭土地，
    原則上同意原告分割方案。 
三、得心證之理由：
　㈠按各共有人，除法令另有規定外，得隨時請求分割共有物。
    但因物之使用目的不能分割或契約定有不分割之期限者，不
    在此限。共有物之分割，依共有人協議之方法行之。共有物
    分割之方法，不能協議決定，或於協議決定後因消滅時效完
    成經共有人拒絕履行者，法院得因任何共有人之聲請，命為
    下列之分配：一、以原物分配於各共有人。但各共有人均受
    原物之分配顯有困難者，得將原物分配於部分共有人。以原
    物為分配時，因共有人之利益或其他必要情形，得就共有物
    之一部分仍維持共有，民法第823條第1項、第824條第1項、
    第2項第1款、第4項分別定有明文。查系爭土地面積2,115平
    方公尺，為乙種建築用地，係兩造所共有，其應有部分如附
    表所示，有系爭土地登記第一類謄本在卷可參（本院卷第97
    -99頁），堪信為真。而兩造就系爭土地並無不分割之約定
    ，系爭土地之使用目的亦無不能分割之情，且查無任何不能
    分割之法令限制，有臺南市佳里地政事務所109年5月28日所
    測量字第1090048485號函在卷可稽（本院卷第91頁），則原
    告訴請裁判分割系爭土地，於法自屬有據。
　㈡按法院定共有物分割之方法，固可由法院自由裁量，惟應斟
    酌各共有人之意願、利害關係、共有物之性質、分割後之經
    濟效用及公共利益等為公平決定（最高法院81年度台上字第
    16號判決、89年度台上字第724號判決可資參照)。查系爭土
    地上坐落臺南市○○區○○里○○000號房屋，目前係由被告張振
    看居住使用，該房屋為一層樓磚造平房，南側有一間磚造小
    平房，係由被告張振看作為倉庫堆放物品使用。而系爭土地
    北鄰12米之36號鄉道可供出入，左側留有約3米寬水泥道路
    可連接至上開鄉道出入等情，業經本院會同原告、被告張振
    看、張振本、張根齊及臺南市佳里地政事務所人員至現場勘
    驗屬實，並製有勘驗測量筆錄暨現場照片（本院卷第153-17
    1頁）在卷可稽，堪信屬實。
　㈢次按系爭土地形狀尚屬方正，且北鄰36號鄉道可供出入，其
    上坐落系爭房屋，故系爭土地之裁判分割，應以原物分割、
    兩造分得之土地均可臨路出入及保持系爭房屋現狀避免拆除
    為優先考量。查原告主張如附圖所示之分割方案，兩造分割
    後所各取得之土地面積與應有部分之比例相同，形狀方正，
    原告分得之Ａ部分土地及被告張振看分得之Ｂ部分土地均臨36
    號鄉道，而被告張振本分得之Ｃ部分土地及被告張根瑚、張
    根齊及張君華分得共有之Ｄ部分土地固未臨路，但可藉由兩
    造共有之Ｅ部分土地通往36號鄉道出入，且被告張振看居住
    使用之系爭房屋得以保存無須拆除，有利於發揮土地利用之
    經濟價值及使用土地之便利性，合乎分割後土地之整體效益
    及共有人全體之利益，亦為被告張根瑚、張根齊及張君華所
    肯認（本院卷第314頁），實為可採。至被告張振看、張振
    本所主張之分割方案（本院卷第149頁），並未繳費繪製土
    地複丈成果圖，無法辨識兩造實際分得之土地位置，且被告
    張根齊已當庭表明無意與被告張振看、張振本維持共有，不
    符合全體共有人之利益，要無可採。
四、綜上所述，系爭土地依其使用目的並非不能分割，共有人間
    亦無不能分割之約定，然迄今未能協議分割，本院審酌系爭
    土地之現有使用狀況、對外通行問題、位置、形狀、分割後
    之土地利用效益及兩造所獲之利益等一切情狀，認如原告即
    附圖所示之分割方案符合土地分割之經濟效用及共有人全體
    之利益，堪認係適當、公允之分割方法。從而，原告本於共
    有人之資格，訴請系爭土地合併裁判分割，即屬正當，爰准
    予分割系爭土地如主文第1項所示。
五、末按訴訟費用，由敗訴之當事人負擔；因共有物分割、經界
    或其他性質上類似之事件涉訟，由敗訴當事人負擔訴訟費用
    顯失公平者，法院得酌量情形，命勝訴之當事人負擔其一部
    ，民事訴訟法第78條、第80條之1分別定有明文。查分割共
    有物事件本質上並無訟爭性，乃由本院斟酌何種分割方案較
    能增進共有物之經濟效益，並兼顧兩造之利益，以決定適當
    之分割方法。本件因兩造均獲得利益，如僅由敗訴之被告負
    擔，本院認為顯失公平，爰依兩造獲得之利益及就系爭土地
    應有部分之比例確定訴訟費用之負擔如主文第2項所示。
六、據上論結，本件原告之訴為有理由，依民事訴訟法第78條、
    第80條之1，判決如主文。
中　　華　　民　　國　　109 　年　　12　　月　　25　　日
                  民事第五庭　法  官　陳尹捷
以上正本係照原本作成。
如不服本判決，應於判決送達後20日內，向本院提出上訴狀並表
明上訴理由，如於本判決宣示後送達前提起上訴者，應於判決送
達後20日內補提上訴理由書（須附繕本）。如委任律師提起上訴
者，應一併繳納上訴裁判費。
中　　華　　民　　國　　109 　年　　12　　月　　25　　日
                              書記官　曾美滋
附表：
編號 共有人 應有部分及訴訟費用分擔比例 1 張振看 35670/100000 2 張振本 17835/100000 3 張根瑚 17835/300000 4 張根齊 17835/300000 5 張君華 17835/300000 6 吳建德 28660/100000